【裁判字號】    98,判,867
【裁判日期】    980806
【裁判案由】    免職
【裁判全文】
最  高  行  政  法  院  判  決
                                       98年度判字第867號
上  訴  人  甲○○
被 上訴 人  中華郵政股份有限公司
代  表  人  乙○○
上列當事人間免職事件，上訴人對於中華民國96年8月16日臺北
高等行政法院96年度訴字第1042號判決，提起上訴，本院判決如
下：
    主  文
上訴駁回。
上訴審訴訟費用由上訴人負擔。
    理  由
一、緣上訴人原係中華郵政股份有限公司（下稱中華郵政公司）
    臺北郵局（下稱臺北郵局）所轄104支局（又稱北安郵局）
    業務佐資位郵務工作員，中華郵政公司以上訴人於民國94年
    1月至3月間多次侵占郵資差額，計新臺幣（下同）32,973元
    。利用職務上機會，侵占公有財物，涉及貪污案件，行政責
    任重大，有確實證據，依交通事業人員考成條例（下稱考成
    條例）第10條第1項第2款及第11條第1項第2款第6目規定，
    以95年7月26日人字第0951300391號令（下稱系爭處分）核
    布一次記二大過專案考成免職，免職未確定前，先行停職。
    上訴人不服，提起復審亦遭決定駁回，遂提起本件行政訴訟
    ，經原審法院判決駁回後，提起上訴。
二、上訴人在原審起訴意旨略以：被上訴人僅憑臺北地方法院檢
    察署94年度偵字第15181號起訴書中所載內容，即遽認上訴
    人犯有「貪污治罪條例」之罪，逕依考成條例第10條第1項
    第2款及第11條第1項第2款第6目之規定，復將上訴人以1次
    記2大過予以專案考成免職，殊不知上揭之起訴書所載之內
    容及起訴之法條，嗣均經臺北地方法院於95年8月31日以95
    年度訴字第318號刑事判決，變更起訴法條並判決上訴人依
    侵占罪處斷，且予緩刑3年自新之機會在案。而有關起訴書
    中所列侵占郵資券530元部分，亦經該判決諭知為無罪。故
    本案原處分及保訓會之復審決定，均未能慮及上訴人已非屬
    犯有「貪污治罪條例」之罪，且認定事實亦已有所變更，猶
    仍以上訴人涉及貪污案件為事由，逕為不利上訴人之處分，
    其處分顯非適法甚明。又本件上訴人前業經臺北郵局於95年
    4月間之考成會議，以95年4月26日北人字第0950200403號獎
    懲令將上訴人記一大過，詎被上訴人復於95年7月13日第42
    次考成委員會就同一事件復為專案考成免職之處分，顯已違
    反被上訴人91年7月5日人通第7481號函示，及被上訴人暨所
    屬機關辦理獎懲案件第6點之規定。再者，本件上訴人之所
    以誤將收寄之大宗郵件以多報少而有郵資差額32,973元，乃
    係因上訴人於94年1、2月因中風生病，注意力無法集中，致
    「購買票品證明單」與「大宗郵件彙計郵資單」上所記載之
    金額有所出入，且94年1月13日及94年3月14日開立相關「購
    票證明單」係在17時，而開立「大宗郵件彙計郵資單」則在
    18時，非同一時間，又當時沒時間去點件數，故結帳時現金
    溢出，因此並無「貪污」之意圖；況且上訴人就該刑事案件
    之偵查過程中均已自白在案，且上訴人於發現後之第一時間
    已自動將全部款項33,503元交還北安郵局，是被上訴人及復
    審決定未能慮及上訴人之行為情狀顯可憫恕，並經臺北地院
    刑事判決給予緩刑自新之機會，以及上訴人服務於被上訴人
    機關業已長達27年以上，一身戮力奉獻於被上訴人等情，即
    率引起訴書之內容，遽為免職之處分，其認事用法洵有違誤
    ，自不足維持，為此狀請判決如訴之聲明，以維上訴人權益
    云云。
三、被上訴人則以：本案辦理一次記2大過專案考成免職程序係
    被上訴人對本案臺北郵局之初核結果，基於法定的最終核定
    權，於95年7月13日召開考成委員會審議，審議前已依法函
    請上訴人陳述意見及申辯，上訴人曾到會陳述意見並提出陳
    述書，案經出席委員無記名投票，予上訴人一次記2大過專
    案考成免職，故本案辦理專案考成免職程序均係符合法律規
    定，自無違誤。又臺北地方法院於95年8月31日依刑法「業
    務上侵占罪」判決，係因自95年7月1日起施行之新修正「刑
    法」及「貪污治罪條例」有關「公務員」之定義，已有所變
    更，被上訴人員工因而不屬於「貪污治罪條例」所規範之對
    象，故改用新法評斷該不法行為所應科之刑罰，此並非因檢
    察官所認定之事實有誤而變更適用之法條，而係因法律變更
    所致。且依前揭考成條例所定，係針對「貪污」行為追究其
    「行政責任」，而行政責任之有無，與刑事責任之認定，屬
    個別不同之程序，兩者本即不應相提並論。至刑事判決就刑
    事責任部分，雖因憫其情而給予緩刑的優惠，但不因此即可
    豁免上訴人因犯罪行為所應承受的行政上懲處。且因被上訴
    人從事郵政業務，若對於多次侵占顧客所交付之郵資的員工
    ，猶徇私包庇，將動搖公眾對被上訴人之信賴感，故本案依
    權責作成適當處分，實屬合理。另因刑事責任之制裁強度為
    最重，故其證據之認定自較為嚴格，是以雖本案上訴人取用
    同事莊福田郵資券530元部分，經該判決以不能證明其係基
    於侵占故意而使用該筆郵資券，而就刑事責任諭知為無罪，
    惟相關郵資券上莊福田已蓋有騎縫郵戳，且不同電腦列印之
    郵資券日戳編號均不相同，非常容易辨識，上訴人卻仍予以
    使用，就此上訴人至少已構成重大過失。再者，上訴人於94
    年1月13日收寄，同日經臺北郵件處理中心繕發驗單，應按
    信函計費，相關驗單明確列出「實踐大學件數3,500件，請
    補收欠資（5-3.5）＊3,500=5,250」，上訴人竟於94年1月1
    4日向該校收取9,500件之差額14,250元，且事後又依驗單5,
    250元列帳繳款，再次侵占6,000件之郵資差額9,000元，是
    以，上訴人故意侵占之犯行足堪認定，所稱顯係卸責之辭，
    不足採信。至於上訴人事後將全數款項繳回之歸墊行為，實
    係於犯行被發現後，所不得不為，無法免除既成之業務上侵
    占罪行。另按為免一事二罰情形，本案相關免職令已記載上
    訴人前經臺北郵局核定記一大過處分，一併撤銷，自無一事
    二罰之情形等語，資為抗辯。
四、原審斟酌全辯論意旨及調查證據之結果，以：按考成條例第
    11條第6款規定，所謂「涉及貪污案件」，條文並未限定必
    須符合「刑法」及「貪污治罪條例」貪污罪之定義始足當之
    ，故而解釋上，凡交通事業人員利用職務機會，貪圖侵占公
    有財物，涉及貪污性質之案件，其行政責任重大，有確實證
    據者，即足認係「涉及貪污案件」，其服務機關即得依上開
    規定予以1次記2大過免職處分，免職處分未確定前，並應先
    行停職。上訴人主張在此考成條例第11條第6款規定，解釋
    上應限於構成刑法「貪污罪」之要件始足當之，容有誤會，
    不足憑採。又上訴人確因利用職務上機會，貪圖侵占公有財
    物，涉及貪污性質之案件，其行政責任核屬重大，有臺灣臺
    北地方法院檢察署檢察官94年度偵字第1518號起訴書、臺灣
    臺北地方法院95年8月31日95年度訴字第318號刑事判決、大
    宗函件彙計郵資單、實踐大學購買票品證明單、94年5月23
    日承認貪圖公有財務之自白書、系爭處分及復審書等，各附
    原處分卷足稽，上訴人之犯罪事實自堪認定。且上訴人先二
    次收受大宗郵件，以短報數量之方式侵占郵資，第一次因發
    生向寄件人短收每件郵資之情形，於補收欠資時仍依實際數
    量收取後，僅依第一次短報數量計算繳納部分郵資，仍將餘
    款留置，則其所陳當時因業務繁忙一時疏忽或中風精神狀況
    不佳誤計等云，顯與查證之事實不符，難以採信。又卷查中
    華郵政公司於95年7月13日召開該局第42次考成會議，並邀
    請上訴人到場陳述意見，案經該次會議出席委員無記名投票
    結果，超過出席委員3/4之同意，決議予以1次記2大過處分
    ，並依行政程序簽奉機構首長覆核，中華郵政公司並依交通
    部93年2月4日交人字第0930001278號函授權規定核定，核其
    辦理1次記2大過專案考成作業程序，與考成條例第15條第1
    項、同條第2項及同條例第18條第1項規定並無不合，難謂有
    程序上之瑕疵。再按上開一次記二大過專案考成，已載明上
    訴人前經臺北郵局95年4月26日北人字第0950200403號令核
    定記一大過懲處，一併撤銷，並請上訴人繳回懲處令正本在
    案（見原審卷被證19及22）。上訴人雖自陳前開懲處令已遺
    失未繳回，惟該懲處令既經撤銷即已不復存在，本件即無重
    複處罰及一事二罰之問題。另公務人員行政責任之有無，係
    以有無違反公務人員相關行政法規為斷，非以刑事責任有無
    為唯一之準據，更非以所犯為貪污治罪條例之罪為必要，按
    交通事業人員之任用係準據交通事業人員任用條例，而該條
    例係依公務人員任用法第33條所訂定，上訴人既係依據該條
    例任用之郵政人員，則其考成自應依考成條例辦理。因之，
    刑法有關公務員之定義縱有限縮之修正，惟仍無礙上訴人依
    考成條例所應負之行政責任。至系爭處分另指上訴人於同年
    3月18日利用辦理包裹分發及封袋之機會，而侵占該筆530元
    之事實，雖經查證與事實不符，然此並不影響上訴人前揭業
    已違反上揭交通事業人員考成條例第10條第1項第2款及第11
    條第1項第2款第6目之規定之事實等語，因將原決定及原處
    分均予維持，駁回上訴人之訴。
五、本院按：
(一)、按考成條例第3條第1項規定：「交通事業人員之考成，區分
    如下：……三專案考成：係指交通事業人員平時有重大功過
    時隨時辦理之考成。」同條例第10條第1項規定：「專案考
    成於有重大功過時行之，其獎懲依下列規定：……二1次記2
    大過者，免職。」同條例第11條規定：「本條例所稱專案考
    成1次記2大功、2大過之標準，依下列規定：……二有下列
    情形之一者，1次記2大過：……(六)涉及貪污案件，其行政責
    任重大，有確實證據者。……」同條例第14條但書規定：「
    但考成應予免職人員，自確定之日起執行；未確定前，應先
    行停職。」。
(二)、經查上訴人原係中華郵政公司臺北郵局所轄104支局業務佐
    資位郵務工作員，其於94年1月至3月間先後多次利用職務上
    機會，侵占郵資差額公有財物，計32,973元等情，乃為原審
    確認之事實，且業據臺灣臺北地方法院檢察署檢察官偵查起
    訴（94年度偵字第1518號起訴書，見原審卷被證12）在案，
    並經臺灣臺北地方法院95年8月31日95年度訴字第318號刑事
    判決依刑法第336條第2項業務侵占判處有期徒刑8月，緩刑3
    年確定在案，有上訴人所不爭執未上訴之該刑事判決影本附
    卷足稽（見原審卷原證4）；另有上訴人94年5月23日承認貪
    圖公有財務之自白書在卷足佐（見原審卷被證11）。是以，
    上訴人違反考成條例第10條第1項第2款及第11條第1項第2款
    第6目之規定甚明，被上訴人以系爭處分核布一次記二大過
    專案考成免職，免職未確定前先行停職並無違誤，復審決定
    予以維持，亦無不合，原審遞予維持，自無違誤。上訴人復
    執原審之主張，略以：1.所謂涉及貪污案件應限縮於貪污治
    罪條例所定之罪始足當之，而上訴人經刑法修正後，已經無
    「貪污治罪條例」之適用，且本案經臺北地方法院於95年8
    月31日以95年度訴字第318號刑事判決，乃變更起訴法條並
    判決上訴人依侵占罪處斷，並判決上訴人緩刑3年在案。而
    有關起訴書中所列侵占郵資券530元部分，亦經該判決諭知
    為無罪之判決，詎原審判決未能慮及此，且認定事實已有變
    更，僅以起訴書中所載內容及起訴法條，仍以上訴人涉及貪
    污案件為由，逕為不利上訴人之處分，顯有違考成條例第11
    條第1項第2款第6目之規定。2.再者，被上訴人就所屬郵務
    士竊取郵件案經臺灣高等法院判決確定，處有期徒刑3月，
    緩刑2年之案件，僅予記1大過之處分，與本件上訴人所受之
    行政處分相較，顯不符比例原則。3.而就考成條例第11條第
    1項第2款第6目所定之「其行政責任重大」之構成要件及上
    訴人因中風生病精神狀況不佳，所致之疏忽，原審均未審酌
    ，亦未於理由項下說明，自有判決不備理由之違法。4.另有
    關上訴人曾經臺北郵局3度召開考成會審議，均未能達一次
    記二大過之決議，被上訴人在未註明事實及理由之情況下，
    復於95年7月13日考成委員會就同一事件作成免職處分，已
    違反公務人員考績法施行細則第19條第1項規定及「一事不
    二理」原則。5.至於溢收相關款項，係因上訴人於94年1、2
    月間因中風生病前後，注意力無法集中，記憶力確有受損，
    一時不小心所致，上訴人絕無任何貪污之意圖及行為等語。
    惟經核其上訴意旨，係以其一己之見解，就原審取捨證據、
    認定事實之職權行使，指摘原判決違誤，求予廢棄，自難認
    有理由，應予駁回。
六、據上論結，本件上訴為無理由。依行政訴訟法第255條第1項
    、第98條第1項前段，判決如主文。
中    華    民    國    98    年    8     月    6     日
                    最高行政法院第七庭
                        審判長法官  藍  獻  林
                              法官  帥  嘉  寶
                              法官  廖  宏  明
                              法官  張  瓊  文
                              法官  姜  素  娥
以  上  正  本  證  明  與  原  本  無  異
中    華    民    國    98    年    8     月    10    日
                              書記官  阮  思  瑩


司法院資訊處製作；財團法人民間司法改革基金會備份。
